臺灣士林地方法院民事判決　　　　　93年度訴字第1194號
原　　　告　　甲○○
訴訟代理人　　張至剛律師
被　　　告　　戊○○
　　　　　　　丙○○
　　　　　　　己○○
　　　　　　　庚○
　　　　　　　乙○○
　　　　　　　辛○○
兼前六人共同
訴訟代理人　　丁○○
當事人間分割共有物事件，本院於94年7月22日言詞辯論終結，
判決如下：
    主  文
被告應就其被繼承人陳得勝所遺坐落台北市○○區○○段一小段
第六六地號土地應有部分二分之一辦理繼承登記。
坐落台北市○○區○○段一小段第六六地號土地應按下列方式分
割：(一)附圖所示Ａ部分（面積3,596.87平方公尺）分歸被告公同
共有；(二)附圖所示Ｂ部分（面積3,596.87平方公尺）分歸原告所
有。
訴訟費用由被告連帶負擔二分之一，餘由原告負擔。
    事實及理由
一、原告起訴主張：坐落台北市○○區○○段1 小段第66地號土
    地（面積7193.74 平方公尺，下稱系爭土地）原為原告與被
    告之被繼承人陳得勝所分別共有，權利範圍各二分之一，陳
    得勝於81年4月14日死亡，由繼承人即被告七人繼承，系爭
    土地因共有人無法達成分割協議，為此依法請求分割。又系
    爭土地之共有人陳得勝死亡後，其繼承人迄未辦理繼承登記
    ，爰併請求被告辦理繼承登記。又陳得勝及其繼承人大致皆
    於附圖所示之Ａ部分土地上耕作，原告則大致於附圖所示Ｂ
    部分土地上耕作，故依耕作現狀分割分歸兩造，變動最小等
    語。並聲明如主文所示。
二、被告辯稱：兩造原約定有使用範圍如第一次去測量所標示者
    ，分割應依該界線分割，若不能依該界線分割，被告主張應
    分到附圖所示Ｂ部分土地，因為該地比較方形，且距離道路
    比較近等語。並聲明：駁回原告之訴。
三、兩造不爭執點有下列4 點：(一)所有權原係原告與陳得勝共有
    及被告為陳得勝繼承人。(二)第1次地政事務所測量成果圖與
    兩造目前使用範圍大致相當，原告是使用Ｂ部分，被告是使
    用Ａ部分。(三)履勘筆錄內容。(四)該地以前為農地，依規定不
    能分割，兩造及前人並未約定不能分割。爭點如下：(一)被告
    主張應依第1次測量結果分割，以符合兩造前人使用之情況
    。原告不同意，主張前人只是粗略劃分，並不精確。(二)被告
    主張若依第2 次複丈成果圖劃分，被告要分Ｂ部分，原告不
    同意。
四、本院得心證之理由：
  (一)按各共有人，得隨時請求分割共有物；共有物之分割，依共
    有人協議之方法行之；分割之方法，不能協議決定者，法院
    得因任何共有人之聲請，命為下列之分配：以原物分配於
    各共有人；變賣共有物，以價金分配於各共有人，民法第
    823 條第1 項前段、第824 條分別定有明文。查原告為系爭
    土地共有人，依前開規定，自得請求分割共有物。次按因繼
    承於登記前已取得不動產物權者，非經登記，不得處分其物
    權；繼承因被繼承人死亡而開始，繼承人有數人時，在分割
    遺產前，各繼承人對於遺產全部為公同共有，民法第759 條
    、第1141條、第1151條分別定有明文。又分割共有物，性質
    上為處分行為，依民法第759 條規定，共有不動產之共有人
    中有人死亡時，於其繼承人未為繼承登記以前，固不得分割
    共有物。惟訴訟之一造因他造當事人就系爭土地尚未辦理繼
    承登記，依法不得為物權之處分。於本件訴訟中，請求他造
    當事人辦理繼承登記，並合併對他造當事人為分割共有物之
    請求，不但符合訴訟經濟原則，亦與民法第759 條及強制執
    行法第130 條規定之旨趣無違（最高法院69年台上字第1021
    號判例意旨參照）。是本件原告為提起本件裁判分割共有物
    訴訟，合併訴請原共有人陳得勝之繼承人即被告七人就應有
    部分二分之一辦理繼承登記為公同共有，自屬有據。
  (二)按法院裁判分割共有物，應斟酌各共有人之利害關係及共有
    物之性質，以適當之方法分割之。經查：系爭土地地目為「
    田」，面積7,193.74平方公尺，實際上為山坡間之梯田，中
    間有一個田埂分開二個部分，面對凹處左側土地為原告使用
    ，被告使用右側土地等情，業經本院於94年2月24日至現場
    勘驗屬實，並據台北市士林地政事務所依大略之使用現狀測
    量作成94年3 月30日複丈成果圖（第1 次複丈成果圖），惟
    依使用現狀，被告使用之部分面積為3,840.49平方公尺，較
    大於原告使用之範圍3,353.25平方公尺，查系爭土地均為梯
    田，距離道路甚遠，使用條件大致相當，兩造既各有應有部
    分二分之一，自應將土地依面積均分為二部分，被告主張依
    目前使用現狀分割，致被告取得較多於原告達500 平方公尺
    ，自無理由。縱使兩造之前人曾有分管協議，其亦不足以拘
    束原告於分割共有物時主張依應有部分分割，況被告並未舉
    證證明兩造之前人曾為如何性質之分管協議。是本院再命台
    北市士林地政事務所依使用現狀界線平行位移至分割系爭土
    地為均等二份，作成如附圖所示之94年6 月8 日複丈成果圖
    （第2 次複丈成果圖），其中原告使用現狀之範圍大約於附
    圖所示之Ｂ部分土地，被告則使用Ａ部分土地，依附圖分割
    為均等二部分，使Ｂ部分土地分歸原告，Ａ部分土地分歸被
    告公同共有，應是變動現狀最少之分割方案，較為適當。至
    於被告主張應由其分得Ｂ部分土地之主張，與兩造使用現狀
    相反，尚非妥適。爰依共有人應有部分比例，判決如主文第
    2 項所示。
五、綜上，原告訴請被告就其被繼承人陳得勝所有系爭土地應有
    部分二分之一辦理繼承登記，並訴請分割系爭土地，為有理
    由，應予准許。
六、又因共有物分割之事件涉訟，由敗訴當事人負擔訴訟費用顯
    失公平者，法院得酌量情形，命勝訴之當事人負擔其一部，
    民事訴訟法第80條之1 定有明文。查系爭土地雖因兩造無法
    達成分割協議，原告因而提起訴訟，兩造均因系爭土地之分
    割而互蒙其利，故依上開規定，本院認此部分訴訟費用應由
    兩造按應有部分比例負擔始為公平，附此敘明。
七、訴訟費用負擔之依據：民事訴訟法第80條之1。
中　　華　　民　　國　　94　　年　　8 　　月　　8 　　日
                  民事第一庭  法  官  高愈杰
以上正本證明與原本無異。
如對本判決上訴須於判決送達後20日內向本院提出上訴狀。
中　　華　　民　　國　　94　　年　　8 　　月　　11　　日
                              書記官  高楚安
附圖：台北市士林地政事務所94年6月8日複丈成果圖
